---
title: "Ejercicios Sesioón 7"
output:
  pdf_document: default
  html_document: default
date: "2025-06-05"
editor_options:
  chunk_output_type: console
---

```{r setup, include=FALSE}
knitr::opts_chunk$set(echo = TRUE)
```

Se cuenta con un conjunto de datos que representa información clínica de 300 pacientes, con variables demográficas, de tratamiento y de laboratorio. 

Las variables incluidas son:

- paciente_id: identificador del paciente

- edad: edad en años

- sexo: "Hombre" o "Mujer"

- grupo_tratamiento: grupo asignado ("A", "B" o "C")

- presion_sistolica: presión arterial sistólica (mmHg)

- presion_diastolica: presión arterial diastólica (mmHg)

- colesterol: nivel de colesterol total (mg/dL)

- glucosa_baseline: glucosa basal (mg/dL)

- glucosa_6meses: glucosa a los 6 meses de seguimiento (mg/dL)


Pregunta inicial:
¿Qué tipo de variables hay? ¿Cuáles son categóricas y cuáles cuantitativas? ¿Qué tipo de análisis podrías hacer?

```{r}
set.seed(123)

n <- 500

library(tibble)
set.seed(123)  # Para reproducibilidad
n <- 300

# Generación de variables base
paciente_id <- 1:n
edad <- round(rnorm(n, mean = 65, sd = 15))
sexo <- sample(c("Hombre", "Mujer"), n, replace = TRUE)
grupo_tratamiento <- sample(c("A", "B", "C"), n, replace = TRUE)

# Presión sistólica depende del grupo de tratamiento
presion_sistolica <- round(rnorm(n, mean = 130 +
                                    ifelse(grupo_tratamiento == "A", 0,
                                    ifelse(grupo_tratamiento == "B", 5, 10)),
                                  sd = 10))

# Colesterol depende del sexo
colesterol <- round(rnorm(n, mean = 200 +
                             ifelse(sexo == "Hombre", 4, -4),
                           sd = 20))

# Resto de variables sin modificar
presion_diastolica <- round(rnorm(n, mean = 80, sd = 10))
glucosa_baseline <- round(rnorm(n, mean = 100, sd = 15))
glucosa_6meses <- round(rnorm(n, mean = 97, sd = 15))

# Crear el tibble
data <- tibble(
  paciente_id,
  edad,
  sexo,
  grupo_tratamiento,
  presion_sistolica,
  presion_diastolica,
  colesterol,
  glucosa_baseline,
  glucosa_6meses
)


head(data)

save(data, file = "datasets/data.Rda" )

```

#  Análisis Exploratorio

Antes de realizar pruebas estadísticas, es esencial explorar los datos.

*Reflexiona:  ¿Hay diferencias visibles en las distribuciones por sexo o tratamiento? ¿Existen posibles valores atípicos o distribuciones sesgadas?*

```{r}
summary(data)
```


# Análisis Estadístico. Comparación del colesterol según el sexo. 


Los investigadores creen que podría haber una diferencia en los niveles de colesterol entre hombres y mujeres.

Plantea:

- ¿Cuál es la hipótesis nula y alternativa?

- ¿La variable es continua y la agrupación es binaria? ¿Qué prueba usarías?

- ¿Debes usar un test paramétrico (t-test) o no paramétrico (Wilcoxon)? Porque? 


```{r}
t.test(colesterol ~ sexo, data = data)
wilcox.test(colesterol ~ sexo, data = data)

```


# Comparación pareada de glucosa antes y después

Los clínicos creen que tras 6 meses de tratamiento, los niveles de glucosa han disminuido significativamente.

Plantea:

- ¿Qué tipo de prueba corresponde si los datos son pareados?

- ¿Los datos parecen normales? ¿Debes usar un t-test pareado o Wilcoxon pareado?

*Reflexiona: ¿Se cumple la hipótesis del equipo clínico? ¿Hay evidencia estadística de cambio?*

```{r}
t.test(data$glucosa_baseline, data$glucosa_6meses, paired = TRUE)
wilcox.test(data$glucosa_baseline, data$glucosa_6meses, paired = TRUE)

```


# Comparación entre 3 grupos de tratamiento: presión sistólica

El equipo de investigación sospecha que los distintos grupos de tratamiento podrían estar asociados con diferencias en la presión sistólica.

Plantea:

- ¿Cuántos grupos tienes? ¿Qué tipo de análisis utilizarías (ANOVA o Kruskal-Wallis)?


*Reflexiona: ¿Se observan diferencias significativas? ¿La prueba elegida fue la adecuada?*

```{r}

data$grupo_tratamiento <- as.factor(data$grupo_tratamiento)
anova_result <- aov(presion_sistolica ~ grupo_tratamiento, data = data)
summary(anova_result)

library(multcomp)

tuk <- glht(anova_result, linfct = mcp(grupo_tratamiento = "Tukey"))

  plot(summary(tuk)) # pairwise tests
  

kruskal.test(presion_sistolica ~ grupo_tratamiento, data = data)


```




# Comparaciones múltiples: ¿Qué grupo es diferente?

Si se detectan diferencias globales en el análisis anterior, el equipo desea saber entre qué grupos hay diferencias.

Plantea:

- ¿Qué prueba post-hoc sería adecuada si el test fue no paramétrico?

*Reflexiona: ¿Cuál(es) grupo(s) difieren? ¿Qué implicaciones clínicas podría tener?*

```{r}
library(dunn.test)
dunn.test(data$presion_sistolica, data$grupo_tratamiento, method="bonferroni")


```


